【裁判字號】    90,訴,1155
【裁判日期】    901130
【裁判案由】    申報公職人員財產
【裁判全文】
臺北高等行政法院判決                              九十年度訴字第一一五五號
                              .
    原      告  甲○○
    被      告  法務部
    代  表  人  乙○○部長）.
    訴訟代理人  丙○○
                丁○○
右當事人間因申報公職人員財產事件，原告不服行政院中華民國八十九年十二月二十
一日台八十九訴字第三五四八九號訴願決定，提起行政訴訟。本院判決如左：
    主      文
原告之訴駁回。
訴訟費用由原告負擔。
    事      實
一、事實概要：原告係台南縣大灣國小教師兼會計員，為公職人員財產申報法第二條
    第一項第十一款規定應申報財產之人員，於八十八年度定期申報財產時，未申報
    其配偶李佳鳳所有股票大魯閣一萬股、亞旭二萬股、宏泰銀行十三萬一千八百八
    十股，故意申報不實，被告乃依公職人員財產申報法第十一條第一項後段規定，
    以八十九年六月二十二日法八十九財申罰字第○一○五五五號罰鍰處分書處以罰
    鍰新台幣（下同）七萬元。原告不服，提起訴願，亦遭決定駁回，遂向本院提起
    行政訴訟。
二、兩造聲明：
  (一)原告聲明：（依原告起訴狀所載請求事項如左）
    1.法務部八九財申罰字第○一○五五五號處分撤銷。
    2.訴訟費用由被告負擔。
  (二)被告聲明：駁回原告之訴。
三、兩造爭點：原告是否故意漏報財產？
  (一)原告主張之理由：（原告未於言詞辯論期日到場，據其所提訴狀主張如左）
    1.按公職人員財產申報法第十一條第一項所稱「故意」，應包括直接故意與間接
      故意。本件原告服務於台南縣大灣國小（設於台南縣永康市○○路），原告之
      配偶李佳鳳則服務於佳里郵局（設於台南縣佳里鎮三七五號），二人住所則設
      於台南縣永康市○○里○○路一四九號，二人服務處所相距甚遠，原告無從知
      悉李佳鳳於佳里郵局之任何信件。故，李佳鳳所有價值新台幣二百十萬元之攤
      位及房貸之通信地址皆設於前揭原告住所，從而原告自然知道要申報財產，並
      已依法申報；至於原處分所稱系爭股票，乃李佳鳳因原告反對購買股票投資，
      私下委由致和證券股份有限公司購買並集中保管，有關股票往來通信住址為佳
      里鎮○○路三七五號，又李佳鳳之扣繳憑單皆寄送於台南縣將軍鄉，此有扣繳
      憑單一份可稽，從而原告於李佳鳳蓄意隱瞞之下，無從得知李佳鳳之財產狀況
      乃情理中事，既然不知又何來故意之可言？又，李佳鳳為職業婦女，其財產並
      不交付原告管理，原告僅大略知道其月入多少，因原告從事教職，依法免稅，
      從而所得稅之申報皆由李佳鳳處理，此調閱李佳鳳財產申報資料查閱筆跡即明
      ，被告辯稱原告答辯不一等語，益證原告確實受李佳鳳蒙蔽（蓋李佳鳳有意偷
      藏私房錢之故），並無明知應申報而不申報之情形。詎原處分及訴願決定未明
      確指出依何種證據認定原告有故意之情形，且對於原告受配偶蒙蔽之種種證據
      置而未論，實難令人甘服。
    2.原告兼任大灣國小總務主任一職，所得一個月僅增加數千元，且國小總務人員
      係由教師兼任，一般教師避之唯恐不及，原告係受該校校長之託，勉為其難接
      任，於填表申報財產時，亦知應申報而未申報之處罰，衡情並無可能為了區區
      數千元，而故意不申報。
    3.所謂「申報不實」乃指以多報少或以少報多之情形，原告對於李佳鳳持有之股
      票未申報，從而應非以多報少，依法如應處罰亦應以公職人員財產申報法第第
      十一條第一項前段「無正當理由不申報」為據，詎法務部及行政院決定書以十
      一條後段為科罰之依據，顯有適用法律錯誤之違法。
  (二)被告答辯之理由：
    按公職人員及其配偶所有之應申報財產，應一併申報，又上市有價證券總額達新
    臺幣（以下同）五十萬元，即應申報，公職人員財產申報法第五條第二項及同法
    施行細則第十九條第一項第一款分別定有明文。本件原告確有漏報其配偶所有股
    票情事，有原告八十八年申報表及臺灣證券集中保管股份有限公司八十九年二月
    十四日（八九）證保企第○一五九七號函附原告配偶保管帳戶客戶餘額表等資料
    影本可稽。原告原辯稱其配偶所有股票係向他人告貸購買，因虧損致不敢告知原
    告，後則改稱其配偶有薪資收入，有意偷藏私房錢，有能力購買股票等語，前後
    所辯不一，其辯詞真實性已有可疑；且原告應申報其配偶所有財產係法定義務，
    與原告是否和配偶服務於同一機關，是否有能力全程監控其配偶之信件無涉。本
    件關鍵在於原告之配偶有無事實上不能配合申報之情形，觀諸原告八十八年申報
    表，原告已申報其配偶所有價值三百一十萬元之攤位及二百萬元之房屋貸款，原
    告復從未陳稱具與配偶間感情有何不睦情事，其配偶應不致對不提供財產資料予
    原告，致原告有因故意申報不實遭裁罰並造成夫妻反目之虞等情毫無顧忌，顯然
    原告之配偶並無不能配合申報之情形，原告事後經審核有故意申報不實情事始辯
    稱其配偶有藏私云云，所辯無非事後卸責之詞，自不足採信。
    理      由
一、本件原告經合法通知，未於言詞辯論期日到場，核無行政訴訟法第二百十八條準
    用民事訴訟法第三百八十六條所列各款情形，爰依被告之聲請，由其一造辯論而
    為判決，合先敘明。
二、按「公職人員應申報之財產如左：一、不動產、船舶、汽車及航空器。二、一定
    金額以上之存款、外幣、有價證券及其他具有相當價值之財產。三、一定金額以
    上之債權、債務及對各種事業之投資。公職人員之配偶及未成年子女所有之前項
    財產，應一併申報。」，公職人員財產申報法第五條定有明文。又「本法第五條
    第一項第二款及第三款之一定金額，依左列規定：一、存款、有價證券、債權、
    債務及對各種事業之投資，每類之總額為新台幣一百萬元或有價證券之上市股票
    總額為新台幣五十萬元。二、外幣類之總額為折合新台幣二十萬元。三、其他具
    有相當價值之財產，每項（件）價額為新台幣二十萬元。公職人員之配偶及未成
    年子女，依本法第五條第二項規定應一併申報之財產，其一定金額，應各別依前
    項規定分開計算。」，復為公職人員財產申報法施行細則第十九條所規定。再「
    公職人員明知應依規定申報，無正當理由不為申報，處新臺幣六萬元以上三十萬
    元以下罰鍰。其故意申報不實者，亦同。」，公職人員財產申報法第十一條第一
    項亦定有明文。
三、本件原告係台南縣大灣國小教師兼會計員，為公職人員財產申報法第二條第一項
    第十一款規定應申報財產之人員，於八十八年度定期申報財產時，未申報其配偶
    李佳鳳所有股票大魯閣一萬股、亞旭二萬股、宏泰銀行十三萬一千八百八十股等
    情，有公職人員財產申報表、八十八年公職人員財產申報實質審查表、保管帳戶
    客戶餘額表、臺灣證券集中保管股份有限公司八十九年二月十四日（八九）證保
    企第○一五九七號函暨集中保管帳戶餘額表等影本附於原處分卷可稽。原告對上
    開股票數額雖不爭執，惟主張其配偶因其反對購買股票投資，私下委由證券公司
    購買並集中保管，原告於其蓄意隱瞞之下實不知配偶名下有股票，並無故意申報
    不實等語。然查公職人員財產申報制度立法意旨在藉由據實申報財產，端正政風
    ，確立公職人員清廉之作為及建立公職人員利害關係之規範，一般人民亦得以得
    知公職人員財產之狀況，故重在公職人員須依法據實申報財產，原告身為教師兼
    會計員，自不容諉為不知，竟短報前開股票，且該等股票股數非少，復分屬三家
    不同公司或銀行，諒非一時疏忽所致，是原告所言無漏報財產之故意云云，殊無
    可取。且原告之配偶固無需申報財產，惟原告為應申報財產之公職人員，依法則
    應一併申報其配偶所有之財產，此係應申報財產人之法定義務，申報義務人自不
    能任意藉詞推卸。而申報配偶財產，係為履行申報義務人之法定義務，不涉及配
    偶財產之處分，與夫妻相互尊重，各自管理財產之原則尤其無涉。況本件原告申
    報系爭年度其配偶所有之財產有價值三百一十萬元之攤位及二百萬元之房屋貸款
    情形，足見其未向配偶詳加查詢或請配偶提供財產資料以為申報，是原告有違反
    法定之據實申報義務，至為灼然。從而被告以原告短報其配偶所有之財產，而據
    以科處罰鍰，揆諸首揭法條規定，並無違誤，訴願決定予以維持，亦無不合，原
    告之訴難認有理由，自應予以駁回。
據上論結，原告之訴為無理由，依行政訴訟法第二百十八條、民事訴訟法第三百八十
五第一項前段、行政訴訟法第九十八條第三項前段，判決如主文。
中    華    民    國      九十      年    十一        月      三十      日
                            臺 北 高 等 行 政 法 院  第 一 庭
                                           審 判 長  法    官  鄭忠仁
                                                     法    官  楊莉莉
                                                     法    官  林育如
右為正本係照原本作成。
如不服本判決，應於送達後二十日內，向本院提出上訴狀並表明上訴理由，如於本判
決宣示後送達前提起上訴者，應於判決送達後二十日內補提上訴理由書（須按他造人
數附繕本）。
中    華    民    國      九十      年    十二        月      五        日
                                                     書 記 官  王永昌


司法院資訊處製作；財團法人民間司法改革基金會備份。
